【裁判字號】    89,上,830
【裁判日期】    891121
【裁判案由】    清償債務
【裁判全文】
臺灣高等法院民事判決            八十九年度上字第八三○號
    上  訴  人  甲○○
    訴訟代理人  成介之律師
    被 上訴 人  乙○○      .
右當事人間清償債務事件，上訴人對於中華民國八十九年五月二十六日臺灣桃園地方
法院八十八年度訴字第一二一七號第一審判決提起上訴，本院判決如左：
    主      文
上訴駁回。
第二審訴訟費用由上訴人負擔。
    事      實
甲、上訴人方面：
一、聲明：
  (一)原判決廢棄。
  (二)被上訴人在第一審之訴及其假執行之聲請均駁回。
二、陳述：除與原判決相同，玆引用之外，補稱略以：
  (一)上訴人否認與訴外人林至真之間有借貸法律關係存在：
    被上訴人固提出林至真曾匯款至上訴人於美商花旗銀行（下稱花旗銀行）帳戶之
    匯款單回條為證物，惟該匯款單僅足以證明匯款事實之存在，並不足以證明借貸
    關係存在於上訴人與林至真間。蓋上訴人與林至真間或許有金錢之往來，但不等
    於金錢往來之原因即為借貸之法律關係。訴外人林至真雖到庭證稱上訴人係在貸
    款批准核撥之前，先向其借貸新台幣（下同）一百多萬元之金額，惟林至真並無
    出示與上訴人間之借貸契約或其他之證物證明匯款之金額係屬借款性質。一般民
    間之借款，通常皆設定一定之抵押擔保，或以本票擔保清償，林至真皆未提出相
    關之事證，再佐以上訴人與林至真並非熟識，上訴人係為辦理花旗銀行之抵押借
    款而與其接觸，林至真何以願意在沒有借據、擔保之情形下，願意借貸上訴人一
    百多萬元，實屬違反經驗法則。
  (二)訴外人林至真所主張之匯款，實係上訴人向花旗銀行所貸得之款項，與本案無關
    ，林至真亦無權將該債權讓與被上訴人：
    林至真係花旗銀行之雇員，上訴人向花旗銀行申請貸款時，係由林至真負責相關
    業務之辦理。民國（下同）八十六年間，林至真主動向上訴人表明可幫助上訴人
    貸得更高之款項，上訴人信以為真，遂委由其辦理提高貸款金額之手續。於是年
    五月間，果真有貸款金額核撥並陸續匯入上訴人之戶頭，惟上訴人並未明察係由
    林至真匯出之款項，而非由花旗銀行轉入。此一情事，上訴人並不知林至真處理
    方式之原委，是否與林至真被指涉嫌盜用客戶之貸款一節有關，被上訴人雖已提
    呈相關之新聞報導，原審亦未就此詳加審酌。因此是否林至真係將花旗銀行之貸
    款先行週轉，再事後補匯款至上訴人之帳戶，後因無力清償被上訴人之債務，再
    主張與上訴人間存有借款債權，而將債權轉讓以圖抵免債款，尚待察明。
  (三)上訴人原以二筆房地產設定抵押權向第一商業銀行（下稱第一銀行）借款，後因
    林至真謂花旗銀行得增貸，因此上訴人改向花旗銀行申請數筆貸款，並以此貸款
    之部分還清原第一銀行之貸款，所有手續皆由林至真處理，包括申貸、匯款，上
    訴人於八十六間藉由林至真向花旗銀行共申貸：
    1.安居樂房屋貸款（八十六年五月二十日）：三百三十五萬元。
    2.安居樂房屋貸款（八十六年五月二十日）：五百萬元。
    3.換金房屋貸款（八十六年五月二十三日）：一百萬元。
    4.上開共計九百三十五萬元，以上款項均係由林至真匯予第一銀行或上訴人，而
      林至真匯款共計三次：
      八十六年五月五日：匯款九十萬元至第一銀行。
      八十六年五月二十日：匯款三百零二萬六千八百五十二元至第一銀行。
      八十六年五月二十日：匯款五百萬元至第一銀行。
      八十六年十月十七日：存款二十六萬元至花旗銀行。
      以上共計九百十八萬六千八百五十二元。
    5.綜上，林至真尚欠上訴人十餘萬元款項，孰料林至真意圖與上訴人合作欺瞞法
      院，致上訴人給付不應給付之金額，居心可鄙。又林至真涉嫌盜用客戶房貸，
      曾經桃園地檢署偵查其侵占與詐欺罪證，足見林至真曾有擅自挪用之紀錄，本
      件亦為其中一例。
  (四)被上訴人所執發票日八十六年十一月二十八日，面額二十五萬元之支票（下稱系
    爭支票），乃因上訴人用錢恐急，求援於林至真，因林至真尚有上訴人花旗銀行
    之貸款餘額未交付，其竟言可借款二十六萬元並將系爭款項匯入上訴人於花旗銀
    行之戶頭。上訴人嗣後便給付林至真三萬元，並開立前開票據以為本金及利息之
    清償，故系爭票據債務根本不存在，林至真匯予上訴人之二十六萬元即係前上訴
    人貸款金額之部分，惟林至真遲遲未交付，甚至蒙騙上訴人。
乙、被上訴人方面：
一、聲明：上訴駁回。
二、陳述：除與原判決相同，玆引用之外，補稱略以：
    上訴人與訴外人林至真之金錢往來，我不清楚，但訴外人林至真確有將債權移轉
    給我。
    理      由
一、被上訴人起訴主張：訴外人林至真積欠伊六百多萬元，林至真遂將其對上訴人在
    一百四十四萬元範圍內之債權讓與伊，並交付伊現金三萬元及上訴人所簽發之系
    爭支票乙紙，惟上訴人目前尚欠伊一百一十六萬元未償，爰依消費借貸及債權讓
    與之法律關係，請求上訴人給付一百一十六萬元及法定遲延利息。上訴人雖自承
    系爭支票確實為伊所簽發，惟以：伊係向花旗銀行辦理貸款九百三十五萬元，而
    林至真共計匯款九百一十八萬六千八百五十二元，尚欠上訴人十餘萬元，伊並非
    向林至真借款，林至真亦未匯錢至上訴人帳戶，伊未領到系爭一百多萬元，伊與
    林至真間並無金錢債務等語，資為抗辯。
二、被上訴人主張：訴外人林至真將其對上訴人一百四十四萬元之債權讓與伊，並交
    付伊三萬元現金及上訴人所簽發之系爭支票，上訴人尚欠伊一百一十六萬元未償
    等語。上訴人則抗辯：伊係向花旗銀行辦理貸款九百三十五萬元，而林至真共計
    匯款九百一十八萬六千八百五十二元，尚欠伊十餘萬元，伊並非向林至真借款，
    林至真亦未匯錢至伊帳戶，伊與林至真間並無金錢債務等語。經查：
  (一)被上訴人主張林至真於八十六年五月五日在花旗銀行以九十萬元匯入上訴人在第
    一銀行西壢分行帳號為00000000000號之帳戶及於八十六年十月十七
    日將二十六萬元存入上訴人在花旗銀行桃園分行帳號為0000000000號
    之帳戶內之事實，業據被上訴人提出匯款回聯條、存款單各乙紙為證（見原審卷
    第十頁），而上訴人在花旗銀行桃園分行及第一銀行西壢分行之帳戶於上開日期
    分別有九十萬元及二十六萬元進帳之事實，復經原審分別向花旗銀行桃園分行及
    第一銀行西壢分行函詢上訴人存提往來紀錄，有花旗銀行桃園分行以八十八年九
    月二十七日（八八）消管字第二四二四號函、八十九年一月二十日（八八）消管
    字第二六○號函及第一銀行西壢分行以八十九年一月二十五日一西壢字二十號函
    附卷可參（見原審卷第二八至二九頁、第五五至第一三三頁），核與證人林至真
    於原審證稱：「當初上訴人要貸款，貸款未撥下來之前，他先向我借九十萬元，
    他說等到貸款撥下來後，他再還我，可是後來他實際上沒有貸那麼多，所以未還
    給我，我有匯款九十萬元及存二十多萬元至上訴人戶頭，再加上支票金額，我另
    外再給他太太三萬，共一百四十四萬元．．．．」之證詞相符（見原審卷第一六
    四頁背面、一六五頁），堪信被上訴人主張上訴人曾向林至真借款為真實。
  (二)上訴人雖抗辯：伊在第一銀行之戶頭早已解除，林至真怎能匯錢給伊，伊並未積
    欠林至真金錢等語。惟查，林至真係於八十六年五月五日匯九十萬元至上訴人第
    一銀行西壢分行帳戶，而上訴人於八十六年六月二十四日始終止該帳戶，此有上
    開第一銀行西壢分行之回函及上訴人在該分行八十六年五月二日至八十六年六月
    二十四日之存提往來紀錄可稽（見原審卷第一三二至一三五頁）。次查，一般銀
    行之房屋貸款程序，以房地向銀行設定抵押貸款，必須於完成抵押設定後，銀行
    始將貸款之金額撥入借款人指定之帳戶或通知其親自領取，上訴人自稱與林至真
    並未熟識，是則若非如林至真所述，先借款九十萬元予上訴人，嗣貸款撥下來，
    再還林至真，林至真何故於上訴人八十六年五月二十日房屋抵押貸款核撥前之八
    十五年五月五日，將其存款匯入上訴人於第一銀行西歷分行之帳戶？又如上訴人
    與林至真間並未有金錢借貸關係，何以上訴人收受催告函後，未有任何保障權益
    之舉動？再者，上訴人向花旗銀行辦理房屋貸款共計九百三十五萬元，雖提出花
    旗綜合月帳單影本為證（見原審卷第六五頁、本院卷第三五頁），惟八十六年五
    月二十日林至真之匯款金額為八百零二萬六千八百五十二元，為上訴人所自承（
    見本院卷第三三頁），並有上訴人所提出之款回聯條附卷可稽（見本院卷第三
    六、三七頁），此與上訴人所稱其辦理安居樂房貸款八百三十五萬元，差額三十
    二萬三千一百四十八元，未見上訴人提出質疑，亦與常理有違。上訴人又稱其於
    八十六年五月二十三日辦理換金房屋貸款一百萬元，惟林至真是否匯入上訴人之
    帳戶，亦未見上訴人具體說明；倘如上訴人所言林至真倘欠其十幾萬元屬實，何
    以債權人之上訴人反需於八十六年十一月二十八簽發系爭支票及三萬元之現金予
    林至真以為清償？凡此上訴人均無法自圓其說，亦證上訴人抗辯其在第一銀行之
    戶頭早已解除，並未積欠林至真金錢，難以採信。
  (三)按債權之讓與，非經讓與人或受讓人通知債務人，對於債務人不生效力。又按借
    用人應於約定期限內，返還與借用物種類、品質、數量相同之物，未定返還期限
    者，借用人得隨時返還，貸與人亦得定一個月以上之相當期限，催告返還，民法
    第二百九十七條及第四百七十八條分別定有明文。被上訴人主張上訴人積欠林至
    真一百四十四萬元，經林至真將債權讓與被上訴人，並通知上訴人，業據被上訴
    人提出債權讓與契約書、存證信函、支票影本為證（見原審卷第八至十頁），上
    訴人對於存證信函、支票影本之真正不爭執，上訴人自認收受存證信函（見本院
    卷二一頁），而林至真對上訴人確有債權存在，復已詳如前述，被上訴人主張林
    至真已將債權讓與被上訴人自堪信為真實。上訴人雖否認上開債權讓與書之真正
    ，惟該債權讓與書確為訴外人林至真所書立，亦經證人林至真於原審到庭結證屬
    實（見原審卷第一六四頁），上訴人此部分之抗辯，自不足採。又訴外人林至真
    當初借款給上訴人時，並未定返還期限，雖林至真於存證信函內並未定一個月以
    上期限催告上訴人返還，惟被上訴人既已對上訴人起訴，起訴狀並於八十八年八
    月十一日送達上訴人，此有送達回證附卷可稽（見原審卷第十四頁），自可認已
    對上訴人催告，且迄至本院言詞辯論終結時止，為時已逾一個月以上，縱本件借
    貸未定有返還期限，亦可認被上訴人之請求與民法第四百七十八條規定相符。
三、綜上所述，被上訴人主張：訴外人將其對上訴人在一百四十四萬元範圍之債權轉
    讓與伊，並交付現金三萬元及上訴人所簽發之系爭支票乙紙作為清償部分欠款，
    故上訴人尚欠伊一百一十六萬元未償，為可採。上訴人抗辯：伊與林至真間未有
    消費借貸法律關係存在，林至真之匯款，實係上訴人向花旗銀行申請貸款時所貸
    得之款項，與本案無關，林至真無權將該債權讓與被上訴人，為不可採。從而，
    被上訴人依消費借貸及債權讓與之法律關係，請求上訴人給付一百一十六萬元，
    及自八十八年八月十二日（即起訴狀繕本送達翌日）起至清償日止，按週年利率
    百分之五計算之利息，為有理由。是則原審判命上訴人如數給付，並依兩造之聲
    明，以供擔保為條件，為假執行、免為假執行之宣告，核無不合。上訴意旨指摘
    原判決不當，求予廢棄改判，為無理由，應予駁回。
四、末查，被上訴人係起訴請求上訴人給付一百一十六萬元及法定遲延利息，原判決
    理由欄亦載明「上訴人應給付被上訴人一百一十六萬元及法定遲延利息」，惟於
    判決主文欄卻諭知「被告應連帶給付原告．．．．」，則「連帶」部分顯屬誤繕
    ，自應由原審予以更正，附此敘明。
據上論結，本件上訴為無理由，爰為判決如主文。
中      華      民      國    八十九    年      十一      月   二十一   日
                                    臺灣高等法院民事第十庭
                                          審判長法  官  林  敬  修
                                                法  官  劉  勝  吉
                                                法  官  黃  騰  耀
右正本係照原本作成。
如不服本判決，應於收受送達後二十日內向本院提出上訴書狀，其未表明上訴理由者
，應於提出上訴後二十日內向本院補提理由書狀（均須按他造當事人之人數附繕本）
上訴時應提出委任律師或具有律師資格之人之委任狀；委任有律師資格者，另應附具
律師及格證書及釋明委任人與受任人有民事訴訟法第四百六十六條之一第一項但書或
第二項（詳附註）所定關係之釋明文書影本。
中      華      民      國    八十九    年      十一      月   二十三   日
                                                書記官  楊  麗  雪
附註：
民事訴訟法第四百六十六條之一（第一項、第二項）：
對於第二審判決上訴，上訴人應委任律師為訴訟代理人。但上訴人或其法定代理人具
有律師資格者，不在此限。
上訴人之配偶、三親等內之血親、二親等內之姻親，或上訴人為法人、中央或地方機
關時，其所屬專任人員具有律師資格並經法院認為適當者，亦得為第三審訴訟代理人
。


司法院資訊處製作；財團法人民間司法改革基金會備份。
